【裁判字號】    95,重訴,144
【裁判日期】    971222
【裁判案由】    返還價金
【裁判全文】
臺灣士林地方法院民事判決             95年度重訴字第144號
原      告  甲○○
訴訟代理人  張旭業律師
            楊珮君律師
被      告  乙○○
訴訟代理人  彭志傑律師
上列當事人間返還價金事件，本院於民國97年11月20日言詞辯論
終結，判決如下：
    主      文
被告應給付原告新臺幣貳拾肆萬柒仟佰伍拾元及自民國九十五
年四月二十四日起至清償日止，按年息百分之五計算之利息。
原告其餘之訴駁回。
訴訟費用由被告負擔五分之一，餘由原告負擔。
本判決原告勝訴部分得假執行；但被告如以新臺幣貳拾肆萬柒仟
佰伍拾元為原告預供擔保後，得免為假執行。
原告其餘假執行之聲請駁回。
    事實及理由
一、原告主張：
（一）伊透過二十一世紀不動產石牌成功加盟店之仲介人員丙○
      ○，向被告購買其所有門牌臺北市○○區○○街165巷7弄
      4號4樓房屋（下稱系爭房屋）及坐落之基地（以下合稱系
      爭房地），被告並授權訴外人即實際居住於系爭房屋之劉
      一憲全權處理系爭房地出售事宜。兩造乃於民國94年11月
      11日簽訂不動產買賣契約書（下稱系爭買賣契約），約定
      系爭房地總價金為新臺幣（下同）850 萬元，伊已付清全
      部價款。伊夫妻於簽訂系爭買賣契約前，曾於94年11月初
      ，偕同丙○○前往查看系爭房屋之現況。當時，伊夫感覺
      系爭房屋之地板似有傾斜，當場詢問劉一憲，然為劉一憲
      堅決否認，其妻林雅惠並稱係當初購買後地板裝潢未舖平
      ，而劉一憲監工時未注意所致，系爭房屋並無傾斜狀況，
      日後重新裝潢加以舖平即可，伊信以為真而簽訂系爭買賣
      契約。被告交屋後，伊商請室內設計師丈量時，始發現系
      爭房屋地板前後有傾斜落差。經伊於94年12月27日委請中
      華民國建築技術學會，就系爭房屋是否沉陷傾斜加以鑑定
      ，該會於95年3 月24日出具（95）鑑字第226 號鑑定報告
      （下稱中華民國建築技術學會鑑定報告），表示系爭房屋
      長向水平差異沉陷高達16.45 公分，整棟建物亦有達16.8
      公分之傾斜度。依建築規則第78條規定，顯已超過允許量
      高達1.5 倍以上。又依台灣省土木技師公會湛淵源所著之
      「新澆置混凝土受地震影響初步安全性評估」一文，建築
      物傾斜率越大，表示受外力或地質環境影響相當明顯，結
      構安全性和使用性能會大受影響，足證系爭房屋顯有重大
      瑕疵。嗣經伊委請信義不動產估價師聯合事務所估價，兩
      造簽訂系爭買賣契約當時，系爭房地之市價因房屋傾斜致
      減損162 萬元，爰依民法第359 條規定請求減少價金162
      萬元，並依民法第179 條規定請求被告返還上開價少之差
      價暨法定利息。
（二）並聲明：
   1、被告應給付原告162 萬元，及自94年12月21日起至清償日
      止，按年息百分之5 計算之利息。
   2、願供擔保請准宣告假執行。
二、被告則以：
（一）系爭房地係劉一憲信託登記於伊名下，原告夫妻於94年10
      月23日偕同丙○○前往看屋，原告之夫當時即向劉一憲表
      示系爭房屋地板似乎有傾斜現象，劉一憲旋即表示：「你
      很敏感喔，這地板確實有斜斜的，我們78年那時買系爭房
      屋重新裝潢時，舖地板師父也這樣說，當時為了節省花費
      並沒有要求地板師傅水平舖平，還是請他就地裝潢，而且
      我們住在這裡10多年，一切都非常習慣」等語。嗣於94年
      11月13日，原告及其夫復再度前往系爭房屋查看，並在系
      爭房屋內喝茶聊天達1 小時之久，原告均未再對系爭房屋
      有傾斜之情況提出任何異議，同意依現狀購買，顯見原告
      於購買系爭房屋時已知有傾斜情形。另系爭房屋點交時之
      狀況，確與簽訂買賣契約時之狀況相同，依系爭買賣契約
      第6 條第4 款約定，已詳載本案建物並無因地震或其天然
      災害被列為危險建築，足見系爭房屋並無滅失或減少其價
      值之瑕疵，亦無滅失或減少其通常效用或契約預定效用之
      瑕疵情形存在，原告主張減少價金顯無理由。而中華民國
      建築技術學會鑑定報告，係原告單方委託鑑定，未通知伊
      一同會勘，且鑑定人未依法具結擔保公證執行鑑定事項，
      況建築傾斜率是否影響結構安全不可一概而論，該鑑定報
      告不足憑採。又系爭房地經「葉美麗不動產估價師事務所
      」鑑價結果仍為850 萬元，與兩造當初買賣之約定價格相
      同，並無減損情形，且原告於97年間復將系爭房地以920
      萬元轉售他人，獲利70萬元，並無任何損失，其請求減少
      價金，實無理由。
（二）並聲明：
   1、原告之訴及假執行之聲請均駁回。
   2、如受不利益判決，願供擔保請准宣告免假執行。
三、經查：
（一）兩造於94年11月11日就系爭房地簽訂系爭買賣契約，約定
      總價金850 萬元，被告已將系爭房地所有權移轉登記予原
      告，並點交完畢，原告並已給付全部買賣價金。
（二）原告夫妻於簽訂系爭買賣契約前，曾於94年10月23日偕同
      丙○○前往系爭房屋看屋。
（三）中華民國建築技術學會鑑定報告，載有下列內容：「六、
      鑑定經過：（一）現場會勘時，於臺北市○○街165巷7弄
      4號4樓室內長向與短向，分別觀測瓷磚地坪上緣、樑底下
      緣、平頂下緣等之水平差異沉陷量。（二）並於連棟式鄰
      房邊間，即臺北市○○街165 巷7 弄2 號室外觀測房屋垂
      直度。」、「七、（一）為地上4 層之鋼筋混凝土構造。
      …（三）鑑定標的物連棟式鄰房邊間之垂直觀測 (2)使用
      儀器：採PENT AX ETH -10B電子經緯儀加垂直角鏡。（四
      ）鑑定標的物之水平觀測： (2)使用儀器：採PENTAXAL-M
      5C水準儀」、「（四）… (4)房屋長向水平差異沉陷測量
      成果表如下：各測點編號之地平上緣長向水平差異沉陷為
      ：測點編號F1：＋0.00公分、測點編號F2：－9.35公分、
      測點編號F3：－13.20 公分、測點編號F4：－15.75 公分
      ；各測點編號之樑底下緣長向水平差異沉陷為：測點編號
      B1：＋0. 00 公分、測點編號B2：－4.00公分、測點編號
      B3：－7.40公分；各測點編號之平頂下緣長向水平差異沉
      陷為：C1：＋0. 00 公分、C2：－2.85公分、C3：－9.55
      公分、C4：－16.4 5公分」、「 (5)房屋短向水平差異沉
      陷測量成果表如下：各測點編號之平頂下緣短向水平差異
      沉陷（從屋左至屋右）為：D1：＋0.00公分、D2：＋0.85
      公分、D3：－0.15公分、D4：＋0.60公分；各測點編號之
      平頂下緣短向水平差異沉陷（從屋左至屋右）為：E1：＋
      0.00 公 分、E2：－0.05公分、E3：＋0.55公分、E4：＋
      1.00公分」、「八、鑑定結果：綜合以上測量結果，鑑定
      標的物連棟鄰房邊間的參考垂直觀測，上視點與下視點之
      水平△值為16 .8 公分，鑑定標的物本建築物長向水平差
      異沉陷量最大值為16.4 5公分，房屋短向水平差異沉限量
      最大值為1.00公分，並且鑑定標的物本建築物長向水平差
      異沉陷與連棟鄰房邊間垂直測量T1測站之傾斜方向相符合
      ；本結論依測量結果研判，若當初模板組立工程符合樑、
      版為水平，柱為垂直之施工慣例，則鑑定標的物確實有明
      顯的不均勻沉陷與傾斜等瑕疵現象，但因無原始資料可供
      比對，故建議所有權人宜持續觀測，以為應變之需。」（
      參見本院卷第18至55頁）。
（四）關於兩造簽訂系爭買賣契約時，系爭房地之交易價格，原
      告曾委託信義不動產估價師聯合事務予以鑑價，該所於96
      年11月24日出具鑑價報告（下稱信義不動產鑑價報告），
      評估價值結論為：「（一）房屋無傾斜之正常價格：新臺
      幣850萬元（二）因房屋傾斜之市場價格減損：162萬元」
      等語（參見信義不動產鑑價報告第5頁，即本院卷第207頁
      ）。
（五）同上有關系爭房地之交易價格，被告則委託葉美麗不動產
      估價師事務所予以鑑價，該所於97年3月4日出具之鑑價報
      告（下稱葉美麗不動產鑑價報告）則載有下列內容：「本
      案勘估標的成交價850 萬元為當時正常價格」、「五、分
      析結果及最終建議：…（二）…4 、因中華民國建築技術
      學會鑑定報告並無敘明本案有安全上之顧慮，本報告書推
      估在結構無安全疑慮情況下，假設尚有期待風險存在，則
      依上述分析其瑕疵減價約為總價之2.91% ，約24.7萬元。
      」（參見葉美麗不動產鑑價報告第30、46頁）。
（六）原告以本件起訴狀併為減少價金之意思表示，本件起訴狀
      繕本於95年4月24日送達被告。
（七）原告已於97年1 月4 日將系爭房屋以920 萬元之總價轉售
      他人。
      以上各項，有兩造分別提出系爭買賣契約、中華民國建築
      技術學會鑑定報告、信義不動產鑑價報告、葉美麗不動產
      鑑價報告及本院送達證書等附卷可參，均堪認為真正。
四、得心證之理由：
    原告主張系爭房屋有傾斜之瑕疵，經信義不動產鑑價報告評
    估，價值減少162萬元，故請求減少價金，並依民法第179條
    規定請求被告返還上開差價等語，被告則以前揭情詞置辯。
    是本件所應審酌之爭點應在於：（一）原告於系爭買賣契約
    成立時，是否已知悉系爭房屋有傾斜之瑕疵？（二）原告是
    否得以系爭房屋有傾斜之瑕疵為由，請求減少價金？（三）
    前項若可，應減少之金額若干？
    茲析述如下：
（一）原告於系爭買賣契約成立時，並未明確知悉系爭房屋有傾
      斜之瑕疵：
   1、被告雖辯稱原告於簽訂系爭買賣契約前，曾至現場看屋，
      並有詢問地板傾斜之問題，顯已知悉系爭房屋有傾斜之瑕
      疵云云，然原告表示其確向劉一憲詢問地板似有傾斜問題
      ，而劉一憲及其妻卻以裝潢未舖平，而監工未注意所致，
      只要日後再重新裝潢加以舖平即可作為解釋回應，而非告
      知系爭房屋結構本身即有傾斜，前述兩種原因，雖均會導
      致地板呈現傾斜之現象，然對於房屋價值及效用之影響顯
      有重大差異，自不得僅以原告於看屋時已察覺地板異狀，
      遽認其已知悉系爭房屋結構有傾斜之瑕疵。被告此部分抗
      辯既為原告所否認，被告自應就其此部分利己之事實負舉
      證之責任。
   2、經查，關於兩造簽訂系爭買賣契約前後之看屋情形，仲介
      人員丙○○到庭證稱：「（兩造94年11月11日簽訂買賣契
      約書，是否由你仲介？）是的，雙方我都有接觸，一開始
      是賣方委託我們店銷售。」、「（請敘述訂約前原告交易
      狀況情形如何？）買方在半年前就委託我看房子，之前有
      看過十間左右，都沒有成交，後來有帶他去看這房子，訂
      約前有去看過2 次，因他是樓中樓，四樓有加建，先從四
      樓開始看，看很仔細，每間房間都有看過，屋內當時都有
      家具，有一次在那喝茶聊天看了約一小時，原告兩次都是
      夫妻和小孩一齊去看。…」、「（看屋時，買方有無發現
      屋況如何？）原告的先生有用台語表示房子好像斜斜的，
      賣方就表示當初他買的時候，裝潢師傅有表示地板斜斜的
      ，他說住那麼久就沒有什麼感覺了。買方就一直看，也坐
      很久，後來沒多久就成交了，也簽了買賣契約，到交屋也
      沒有提到房子是斜斜的問題。」、「（後來何時知道買方
      有提出房子是斜斜的問題？）交屋後第二、三天左右，買
      方打電話給我，表示羅小姐你知道房子是斜斜的…」、「
      （你和他們看屋時，有無感覺房子是斜斜的？）我沒有什
      麼感覺，因為一般看到斜斜的房子頭會暈。」、「（後來
      原告有委託技師去作鑑定，你是否知道？）原告有跟我說
      有找人去鑑定，鑑定我沒有參與。（房子騰空時，你有無
      看過？）交屋當天是騰空，我有在場，我當時也沒有感覺
      房子斜斜的，也沒有頭暈的感覺。」（參見本院卷第157-
      158 頁）。由此可見，兩造訂立系爭買賣契約前，原告夫
      妻與證人丙○○第2 次看屋時間亦僅約1 小時，並非甚長
      ，且除了原告之夫有微略感知系爭房屋之地板似有傾斜問
      題，其餘包含丙○○在內，均未覺知有傾斜之狀況。而以
      劉一憲回覆裝潢師傅所言及住久沒有什麼感覺等語觀之，
      其自身亦非明確知悉系爭房屋是否確有結構傾斜之問題，
      當無可能告知瑕疵，自無由認定原告業已知悉系爭房屋有
      結構傾斜之瑕疵，被告此部分抗辯自無足取。
   3、又被告復辯稱系爭房屋之傾斜乃肉眼可得觀察云云，惟證
      人丙○○已證稱其未曾感覺系爭房屋有傾斜，縱使家具搬
      空交屋當時，亦未有此感覺等情，有如前述，可見系爭房
      屋之傾斜問題並非一般人以肉眼即得輕易觀察出。復依中
      華民國建築技術學會鑑定報告所示，該會乃採用PENTAXET
      H-10B 電子經緯儀加垂直角鏡，及PENTA XAL-M5 C水準儀
      等專業儀器來作垂直及水平觀測（參見本院卷第21頁），
      得到有水平垂直長向、短向正負差距0 至10幾公分之結果
      。足見系爭房屋之傾斜狀況，須經專業裝潢人員或建築工
      程機關進行辨識、測量，始得明確查知。再依被告親自勾
      選簽名之不動產標的物現況說明書所載，在「是否因地震
      或其他天然災害被列為危險建築□傾斜」欄位空白，勾選
      「否」，未註記系爭房屋有傾斜之情形，此有標的物現況
      說明書影本在卷可憑（本院卷第87頁反面）。則依一般通
      念，原告亦已盡相當觀察詢問之注意，仍無法確知系爭房
      屋傾斜之瑕疵，自難指其有何重大過失。至於被告再辯稱
      兩造約定依現況交屋云云，惟依一般不動產交易習慣，所
      謂依現況交屋，通常係指屋內裝潢、增建等外觀可見或已
      明確告知之部分，至於不動產如有傾斜、結構安全、漏水
      、海砂屋、輻射屋等問題，並非肉眼立即可得察知，自無
      所謂「依現況交屋」可言，被告執此主張免負瑕疵擔保責
      任云云，亦無足採。
   4、綜上所述，原告於系爭買賣契約成立時，並未明確知悉系
      爭房屋有結構傾斜之瑕疵，或因重大過失而不知之情事，
      被告據以辯稱其無須負瑕疵擔保責任云云，自無足採。
（二）原告得以系爭房屋有傾斜之瑕疵為由，請求減少價金：
   1、按物之出賣人對於買受人，應擔保其物依民法第373 條之
      規定危險移轉於買受人時無滅失或減少其價值之瑕疵，亦
      無滅失或減少其通常效用或契約預定效用之瑕疵，民法第
      354 條第1 項前段定有明文。次按買賣因物有瑕疵，而出
      賣人依民法第354 條至第358 條規定，應負擔保之責者，
      買受人得解除其契約，或請求減少其價金，亦為民法第35
      9 條前段所明定。又所謂物之瑕疵係指存在於物之缺點而
      言。凡依通常交易觀念，或依當事人之決定，認為物應具
      備之價值、效用或品質而不具備者，即為物有瑕疵，且不
      以物質上應具備者為限。此有最高法院73年台上字第1173
      號判例意旨足資參照。
   2、經查，關於系爭房屋有無傾斜瑕疵之問題，依前揭三之（
      三）所述中華民國建築技術學會鑑定報告記載之內容所示
      ，可知系爭房屋確有長向水平差異沉陷量最大值為16.45
      公分、短向水平差異沉限量最大值為1.00公分之傾斜，確
      實有明顯的不均勻沉陷與傾斜等問題。被告雖抗辯鑑定報
      告不足採云云，惟關於該鑑定報告之鑑定過程，負責鑑定
      之建築師連耀東到庭結證：「... 初勘時申請人才跟我表
      示要鑑定的項目，他有形容地板斜斜的，他自己有量過，
      但不確定數據，所以要求我們去測量，當初初勘重點就是
      這些，當時我有看天花板，我有表示天花板部分要拆，才
      能確定，因為一般我們看到地板斜斜的，會以為有沉陷，
      應該要拆掉天花板，量原來的結構體，才能知道是否有沉
      陷。後來原告有答應拆掉天花板來測量。... 正式鑑定時
      ，我用水準儀，測水平，測的點有三個地方（詳如鑑定報
      告書），一般施工慣例，模板施作時，樑底和平頂都是作
      水平，所以量這三個地方，為了核對測量正確與否，所以
      長向和短向都有測量，結果發現長向差距比較大，表示房
      子有向一邊沉陷的現象，因為地板材質有不一樣狀況，可
      能呈現出來傾斜狀況沒有那麼嚴重，要以天花板較為正確
      。另外呈現水平測量部分做完之後，還會作房子垂直測量
      ，是為了確定和原來水平測量結果是否吻合，垂直部份是
      用專用的經緯儀作測量，結果垂直測量和水平測量結果是
      相吻合的，所以水平測量結果是正確的。」、「（可否確
      定沉陷與傾斜的原因為何？）當時鑑定是沒有包括這項，
      如果要了解原因，可能需要更進一步地質鑽探，結構基礎
      形式，所以我目前無法判斷，可能的原因很多，有可能是
      附近施工，或是地質問題，據我觀察當時附近並沒有施工
      狀況。」等語（參見本院卷第160-161 頁）。可見該鑑定
      報告係由具專業知識經驗之建築師，經一定之鑑定流程，
      以客觀儀器測量所得之結果，當具有一定之公正性及正確
      性，該鑑定報告之結果自堪憑採。
   3、承上所述，系爭房屋確有傾斜及沉陷等結構不健全之情形
      ，依通常交易觀念，客觀上將造成居住使用之安全虞慮，
      而影響其通常效用，並導致其交易價值減損，自屬瑕疵甚
      明。揆諸前揭說明，原告依民法第359 條規定，請求減少
      買賣價金，自屬有據。
（三）原告得請求減少價金金額24萬7,350元：
   1、被告雖抗辯原告於97年間將系爭房地以920 萬元轉售他人
      ，獲利70萬元，並無任何損失，不得請求減少價云云。惟
      按民法第359 條規定，旨在兼顧買賣雙方之利益與損失。
      是買受人請求滅少之價金數額，自應依同品質物品之市場
      價值與系爭瑕疵物之買賣價金並其滅少後之實際價格相比
      較，以為計算之基準。於計算買受人得請求之減少價金數
      額時，自應審酌買賣當時標的之市價與買賣價金是否相當
      ，方能為適當之裁量；並應就買賣時瑕疵物與無瑕疵物之
      應有價格比較後所得之差額而為斟酌（最高法院86年度台
      上字第1615號、72年度台上字第726 號判決要旨參考）。
      亦即，審酌減少價金之數額，應以系爭買賣契約成立當時
      之交易價值為認定之標準，自不得徒以事後實際轉售之價
      格而為認定，被告此部分抗辯尚無足取。
   2、查兩造就系爭房地之交易價金850 萬元，乃兩造訂立系爭
      買賣契約當時之正常價格，此為兩造各自委託之信義不動
      產鑑價報告及葉美麗不動產估價報告所共同認定。而關於
      系爭房地因傾斜瑕疵減損之價格，上開二鑑價報告則有不
      同之評估。揆諸原告委託之信義不動產鑑價報告之內容，
      其計算系爭房屋之傾斜斜率為1/63.6，係以中華民國建築
      技術學會鑑定報告所載T1點測得水平位移16.8公分，除以
      建物高度1068公分而得（參見信義不動產鑑價報告第14頁
      ，即本院卷第216 頁），然上述建物高度與系爭房屋使用
      執照所示建築高度為1,220 公分（參見本院卷第54頁）明
      顯不符，於鑑定報告中亦未計載其採認上述高度之依據，
      其計算標準是否正確，顯非無疑。再者，信義不動產鑑價
      報告係以比較法及成本法為估價方式，復列舉3 件傾斜實
      例作為比較，以推估傾斜屋之折價比例，復分別賦予3 個
      傾斜實例40% 、40% 及20% 之權重，然就該權重比例係如
      何計算而得，並無明確之依據。再觀此3 件傾斜比較案例
      標的，分別位處南京東路五段、忠誠路二段及涼州街（信
      義不動產鑑價報告第10-12 頁，參見本院卷第212-214 頁
      ），均非與系爭房地所處之北投區位於同一地理區域。考
      以房地交易價額之高低，往往受周圍環境之影響，諸如週
      邊之交通是否便捷、是否鄰近商圈、校園等，位處之地理
      環境更係影響之重要因素。是則，信義不動產鑑價報告以
      上述3 件案例作為比較計算之基礎，亦難認為合理有據，
      其因而推估勘估標的即系爭房地之折價比例為19% 之結論
      ，實不足逕予憑採。
   3、至於被告提出之葉美麗不動產鑑價報告，關於傾斜度之計
      算，係以系爭房屋使用執照所示建物高度1,220 公分為基
      準，依據中華民國建築技術學會鑑定報告所載T1點測得之
      水平位移16.8公分，計算所得傾斜度1/72.6，酌以地坪上
      緣長向水平差異沉陷量為15.75 公分，計算後傾斜率為1/
      71.1，以兩者差距不大，故取平均值1/71.85 作為認定參
      考（參見系爭鑑價報告第5 頁），自屬較為精準有據。關
      於系爭房地因傾斜瑕疵所致減損價格之估定，則運用比較
      法、收益法，及參考臺北市建築物工程施工損害鄰房手冊
      所計算工程性房屋傾斜之補償費用估算法（參見葉美麗不
      動產鑑價報告第10-14 頁），予以推估比較。就比較法部
      分，則均選取位處系爭房地所在北投區域之房地為比較標
      的。由詳盡記載計算式，計算基礎亦有所憑，及擇取條件
      相似之比較標的等情以觀，可見被告提出之葉美麗不動產
      鑑價報告之評估內容，較屬合理有據。而參酌葉美麗不動
      產鑑價報告所示，其中「比較建物傾斜價格減損」部分，
      選取數個均位於北投區之傾斜實例為比較標的，並比較當
      地房地產價格漲幅及本案漲幅：「關於94年11月區域行情
      無傾斜含頂樓增建價格為8,49萬7,071 元，96年12月區域
      行情無傾斜含頂樓增建價格則為9,44萬4,268 元，漲價幅
      度為11.15%，系爭房屋於94年11月成交價格為850 萬元，
      於96年12月成交價格為920 萬元，漲價幅度為8.24 %，系
      爭房屋因傾斜而造成漲價幅度比正常行情減少2.91% 」；
      並據以分析結果：「…假設尚有期待風險存在，則依上述
      分析其瑕疵減價約為總價之2.91% 」等語（參見葉美麗不
      動產鑑價報告第31-43 、46頁）。此部分，乃以系爭房地
      事後實際轉售交易價格，較之於無瑕疵房地交易價格減少
      之漲幅比率，為評估之主要標準，誠屬合理有徵，自堪憑
      採。據此標準計算，系爭房地因傾斜瑕疵所減損之價格應
      以24萬7,350 元為合理（8,500,000x2.91/100= 247,350
      ）。
   4、依上所述，系爭買賣契約成立時，系爭房地因傾斜瑕疵所
      減損之價額以24萬7,350 元為合理，職是，原告得請求減
      少價金之金額自以24萬7,350 元為適當。
（四）綜據上述，原告依民法第359 條所得請求減少之價金金額
      為24萬7,350 元，兩造復不爭執原告已全數付訖約定之買
      賣總價850 萬元，則被告就上述酌減部分，其受領之法律
      上原因已不存在，且致原告受有損害，原告自得本於不當
      得利之法律關係，請求被告返還之。至於原告併請求被告
      給付法定利息部分，按不當得利受領人於受領時，知無法
      律上之原因或其後知之者，應將受領時所得之利益，或知
      無法律上之原因時，所現存之利益，附加利息，一併償還
      ，如有損害，並應賠償。此觀諸民法第182 條第2 項之規
      定可明。是原告得請求併算利息之時點應自被告知其無法
      律上原因時起算。本件原告係以起訴狀併為請求減少價金
      之意思表示，應認被告於收受起訴狀繕本送達時為其知悉
      之時間。而本件起訴狀繕本係於95年4 月24日送達被告，
      已如前述，自應以此為被告知悉而得起算利息之日，逾此
      範圍之利息請求，則屬無據。
五、從而，原告本於上述法律關係，請求被告給付24萬7,350 元
    ，及自95年4 月24日起至清償日止，按年息百分之5 計算之
    利息，為有理由，應予准許；逾此部分之請求，則無理由，
    應予駁回。
六、本判決原告勝訴部分，所命給付之金額未逾50萬元，應依職
    權宣告假執行；而被告陳明願供擔保請准免為假執行，亦無
    不合，爰酌定相當擔保金額准許之。至原告其餘假執行之聲
    請，則因其訴之駁回而失所附麗，應併予駁回。
七、本件事證已臻明確，兩造其餘攻擊、防禦方法及訴訟資料，
    經本院悉予審酌後，認均無礙於本件之判斷，爰不一一論駁
    。
八、據上論結，本件原告之訴一部為有理由、一部為無理由，依
    民事訴訟法第79條、第389 條第1 項第5 款、第392 條第2
    項判決如主文。
中    華    民    國    97    年    12    月    22    日
                  民事第三庭  法  官  施月燿
以上正本證明與原本無異。
如對本判決上訴，應於判決送達後20日內向本院提出上訴狀。
中    華    民    國    98    年    1     月    5     日
                              書記官  于耀文


司法院資訊處製作；財團法人民間司法改革基金會備份。
